臺灣高等法院民事判決　　　　　　　　　　　　　　　　九十三年度勞上字第八號
　　上　訴　人　甲○○
　　被　上訴人　國泰人壽保險股份有限公司
　　法定代理人　黃調貴
　　訴訟代理人　許崑寶
右當事人間給付薪資等事件，上訴人對於中華民國九十二年十二月二十五日臺灣臺北
地方法院九十二年度勞訴字第七八號第一審判決提起上訴，本院已於九十三年十一月
二日言詞辯論終結，判決如左：
    主      文
上訴駁回。
第二審訴訟費用由上訴人負擔。
　　事實及理由
一、上訴人起訴主張：伊自民國（下同）八十四年三月二十五日起受僱於被上訴人，
    擔任保險業務員，詎被上訴人於九十二年二月七日以伊流用公款，違反工作規則
    情節重大為由，將伊免職而終止兩造間之勞動契約。惟伊就保戶黃銘基現金繳納
    之保險費代以支票繳納，係因收取另一保戶陳玟蓁以支票繳納之保險費，金額超
    過，經伊找還餘額後，乃一起作帳；另其他保戶陳樹德、張秀卿、劉素梅、許淑
    卿等四人保險費，係由伊以自己支票或其他保戶支票先行代墊後再向該等人收取
    現金，並非先收現金予以他用後，再以支票解繳保險費，被上訴人將伊免職顯不
    合法，且有權利濫用之情形。縱認伊有被上訴人所指違反工作規則之情事，被上
    訴人於九十二年一月二日伊簽署書面報告書時即已知悉，卻遲至九十二年二月七
    日始發免職令，並在同年三月三十一日送達予伊，顯逾三十日除斥期間，解僱不
    合法，故兩造間勞動契約仍未合法終止等情，為此提起本件訴訟，請求判命：(一)
    確認兩造間僱傭關係存在，並恢復上訴人原職。(二)被上訴人應給付上訴人自九十
    一年十二月二十一日起至九十二年五月八日止每月新臺幣（下同）九萬零五百六
    十八元之薪資共計四十一萬六千六百十四元，及自起訴狀繕本送達翌日起至清償
    日止之法定遲延利息。(三)被上訴人應給付上訴人九十一年年終獎金三點二個月共
    計二十八萬九千八百十八元，及自訴狀繕本送達翌日起至清償日止之法定遲延利
    息。(四)被上訴人應自九十二年五月九日起按月給付上訴人九萬零五百六十八元至
    原審言詞辯論終結之日止，及自訴狀繕本送達翌日起按年利率百分之五計算之利
    息。另按月給付工資至工作日止。(五)被上訴人應賠償上訴人慰撫金二十萬元之判
    決（原審為上訴人全部敗訴之判決，上訴人僅就確認兩造間僱傭關係存在部分聲
    明不服，其餘部分則未聲明不服，已告確定）。並於本院為原判決關於駁回後開
    第二項之訴部分廢棄，及確認兩造間僱傭關係存在之聲明。
二、被上訴人則以：上訴人於任職期間，利用職務之便，將收取自保戶黃銘基之現金
    保險費移作繳交其他保戶之保險費，而以其他保戶之支票解繳黃銘基保險費，錯
    亂帳務，嗣經上訴人於九十二年一月二日簽立切結書承認，伊即於當日暫停上訴
    人之職務，並著手進行調查，而於同年一月二十四日發現上訴人就保戶張秀卿、
    劉素梅及許淑卿等三人之續期保險費尚未按規定將所收取之保費原狀解繳，錯亂
    帳務，與上開黃銘基案相同；及上訴人向保戶陳樹德收取現金之續期保險費後，
    易以自己為發票人、發票日在後之支票解繳，並將該現金轉為私用，嗣因伊全面
    清查，上訴人恐東窗事發，復冒陳樹德之名義偽造「續期保費就地交換撤票申請
    書」。因上訴人之上開行為，已違反伊「續期保險費事務處理規則」（下稱處理
    規則）、工作規則第三條第一項第四款「藉職務之便利營私舞弊」之規定，且涉
    有刑法上業務侵占罪及偽造私文書罪嫌，伊乃於九十二年二月七日以上訴人違反
    勞動契約、工作規則情節重大及涉業務侵占為由，將上訴人免職，並未逾三十日
    之除斥期間，且無權利濫用可言，兩造間勞動契約已合法終止等語，資為抗辯，
    並於本院為上訴駁回之聲明。
三、查上訴人自八十四年三月二十五日起受僱於被上訴人，並自同年七月一日起擔任
    被上訴人展業北北通訊處營業專員，專司業務拓展及保險客戶收費、各種保險金
    給付申請及款項轉交、保單貸款質押申請、利息收取及償還款解繳予公司等服務
    ，嗣被上訴人於九十二年二月七日以上訴人流用公款違反工作規則情節重大等為
    由予以免職而終止勞動契約，並溯自同年一月二日起生效，經上訴人向臺北市政
    府勞工局申請勞資爭議調解，被上訴人仍拒絕恢復上訴人職務，調解不成立等事
    實，有上訴人提出之勞工保險被保險人投保資料表、存證信函、臺北市政府勞資
    爭議調解紀錄、被上訴人九十二年二月七日國壽字第九二○二○○五一號令、九
    十二年二月十四日國壽字第九二○二○三二五號令等件為證（見原審卷第九頁、
    第一二至二二頁），且為兩造所不爭執，堪信為真實。
四、上訴人主張伊代墊客戶陳樹德保險費及向客戶張秀卿、黃銘基、劉素梅、許淑卿
    等人先收保險費，再以支票解繳保險費情事，於被上訴人公司權益無損，情節並
    非重大，而被上訴人對伊之免職處分，已經違反三十日除斥期間之規定云云；被
    上訴人則以前揭情詞置辯。經查：
  (一)按勞工違反勞動契約或工作規則，情節重大者，雇主得不經預告終止契約。雇主
    依前項第一款、第二款及第四款至第六款規定終止契約者，應自知悉其情形之日
    起，三十日內為之。勞動基準法（下稱勞基法）第十二條第一項第四款、第二項
    定有明文。又被上訴人所訂之工作規則第十一條第一項第四款亦明定「違反勞動
    契約或本工作規則而情節重大者，本公司得不經預告終止勞動契約。」（見原審
    卷第五二頁），兩造所簽訂之國泰人壽公司外勤員工勞動契約第十五條第(二)、(三)
    款亦約定：乙方（即上訴人）有「違反本契約、工作規則及甲方（即被上訴人）
    公司規章之相關規定情節重大者」、「挪用保費、侵害公款」者，甲方得不經預
    告終止本契約，如受有損害並得請求乙方損害賠償。（見原審卷第五四頁）。查
    ，被上訴人之客戶即要保人張秀卿第一七六期、黃銘基第一九五期、一九六期、
    劉素梅第十三期及許淑卿第二十七期等五筆續期保險費部分，均係由上訴人收取
    現金保費而以收自其他保戶之保費支票解繳予被上訴人，又被上訴人之另一客戶
    即要保人陳樹德之第十四續期保費部分，則係由上訴人向陳樹德收取現金保費後
    ，再簽發上訴人自己為發票人、發票日在後之支票解繳被上訴人公司，而將現金
    保費轉為私用，事後被上訴人著手調查時，上訴人恐東窗事發，復冒陳樹德之名
    義偽造續期保費就地交換撤票申請書將所開之支票換回等情，有被上訴人所提出
    之黃銘基投書函、票據主檔資料查詢--保費繳費紀錄、流用明細表、保單（帳、
    戶號）查詢票據資料、續期保費就地交換撤票申請書等件在卷（見原審卷第四四
    頁、四五頁、四七頁至四九頁）可考，並有上訴人出具之切結書一件載明其就黃
    銘基部分確實有未按公司規定結繳之疏忽等情可稽（見原審卷第四六頁），雖上
    訴人另提出黃銘基出具之聲明書一件，表示第一九五次、一九六次保險費係先由
    上訴人代繳，事後再付現金等語（見原審卷第六四頁），惟證人黃銘基於原審到
    庭結稱略以「後來原告（即上訴人）寫一份聲明書，由伊簽名，說要交給公司，
    但因那個聲明書與事實不符，伊告訴原告一定要把事實寫出來，伊即要求原告出
    具一份真實狀況的聲明書」等語（見原審卷第一六二頁），此外，上訴人向黃銘
    基收取保費後，予以侵占，再以第三人支票支付黃銘基保險費之行為，業據台灣
    台北地方法院檢察署檢察官於九十三年八月十八日以九十三年度偵續字第三二八
    號偵查起訴在案，此有該起訴書（本院卷第一一九頁至第一二三頁）在卷可考；
    另上訴人向客戶陳樹德收取現金之續期保險費，易以自己為發票人、發票日在後
    之支票解繳公司，冒用陳樹德署押簽立撤票申請書之行為，亦經原法院簡易庭於
    九十三年七月三十日以九十三年度簡字第一二六三號簡易判決處刑確定在案，此
    亦有該刑事簡易判決（本院卷第一一四頁、第一一五頁）附卷足憑，由此可見，
    被上訴人客戶黃銘基所出具之上開聲明書並不足為對上訴人有利之證據，被上訴
    人所指上訴人有上述利用職務之便，將收取自保戶之現金保險費挪為己用，並開
    立其自己為發票人之支票解繳之流用保費情形之行為，殊堪認定。
　(二)被上訴人訂有「續期保險費事務處理規則」（下稱處理規則），並於其中「陸、
　  如何防止流用公款」第(9)款亦明定所謂「流用」包括「將所收之他件現金保費與
    自招件支票保費互調者」（見原審卷第五三頁），而上訴人自陳其自八十四年三
    月二十五日起即受僱於被上訴人，且自八十四年七月一日起擔任被上訴人公司展
    業北北通訊處營業專員職，專司業務拓展及對被上訴人公司之保險客戶收費、各
    種保險金給付申請及款項轉交、保單貸款質押之申請、利息之收取及償還款解繳
    予公司等職務，則其對於上開規定自不得諉為不知。惟上訴人竟仍將其所經收之
    被上訴人客戶即要保人張秀卿第一七六期、黃銘基第一九五期、一九六期、劉素
    梅第十三期及許淑卿第二十七期等五筆續期保險費部分，於收取現金保費後而以
    收自其他保戶之保費支票解繳予被上訴人，及被上訴人之另一客戶即要保人陳樹
    德之第十四續期保費部分，亦向陳樹德收取現金保費後，再簽發上訴人自己為發
    票人、發票日在後之支票解繳被上訴人公司，而將現金保費轉為私用，自屬違反
    上開處理規則之禁止流用之規定。事後被上訴人著手調查時，上訴人恐東窗事發
    ，復冒陳樹德之名義偽造續期保費就地交換撤票申請書將所開之支票換回，是被
    上訴人以上訴人構成工作規則第三條第一項第四款「藉職務之便利營私舞弊」，
    情節重大，及刑法上業務侵占罪及偽造私文書罪嫌等語，即非無據。查，被上訴
    人為從事金融保險業及服務業之我國行業，在國內具有相當之知名度及信譽，其
    員工人數及客戶數量亦甚為龐大，而金融保險業向來極為重視服務品質與從業人
    員之品德操守，信用更為金融保險業之立業根本，非如此不足以保障廣大之保戶
    權益及保險業之永續發展。上訴人上開行為不但造成被上訴人公司帳務資料與要
    保人繳費事實不符之結果，且如前開上訴人易以解繳之支票退票或其他未能繳款
    情形時，更將使被上訴人上開保戶權益受損，進而產生被上訴人之保戶與被上訴
    人間之紛爭，勢必嚴重影響被上訴人之保戶及被上訴人雙方之權益。是被上訴人
    認上訴人之上開行為已違反被上訴人上開處理規則之規定，且構成上開工作規則
    第三條第一項第四款「藉職務之便利營私舞弊」情節重大，及刑法上業務侵占罪
    及偽造私文書罪嫌，自屬有據。從而，被上訴人於九十二年二月七日以上訴人涉
    業務侵占及違反工作規則情節重大為由，予以終止勞動契約，洵屬有據。
　(三)又按勞基法第十二條第二項所定之知悉其情形之日起三十日內為終止之意思表示
　  ，所謂知悉其情形，係指雇主知悉勞工有該款所定違反勞動契約或工作規則情形
    而言，即應自被上訴人確實知悉上訴人有前開流用公款之違反處理規則及工作規
    則第三條第一項第四款「藉職務之便利營私舞弊」情節重大之情形時起算。經查
    本件被上訴人係因被上訴人之保戶黃銘基於九十一年十二月間向被上訴人投書，
    指稱從未拖欠保費，現金一向均由上訴人親收等情，被上訴人於九十一年十二月
    二十三日接獲上開投書後，始展開調查，發現上訴人確有上開違反處理規則之事
    實，乃於九十二年一月二日先將上訴人暫停職務，並清查上訴人之其他經手案件
    ，始於九十二年一月二十四日進而發現上訴人確有前述之其他流用保費情節，業
    據論述如前，並有前述之黃銘基投書函、票據主檔資料查詢--保費繳費紀錄、流
    用明細表等件可稽（原審卷第四四頁、四五頁、四七頁），是被上訴人於同年二
    月七日以上開免職令（原審卷第二一頁、二二頁國泰人壽九十二年二月七日國壽
    字第九二０二００五一號令、九十二年二月十四日國壽字第九二０二０三二五號
    令）終止與上訴人間之勞動契約，自未逾三十日之除斥期間。上訴人抗辯被上訴
    人前開免職令已逾三十日除斥期間而不生效力云云，殊不足取。
五、綜上所述，被上訴人於九十二年二月七日以上訴人涉業務侵占及違反工作規則情
    節重大為由，依被上訴人公司工作規則規定予以免職，亦未逾三十日之除斥期間
    ，兩造間勞動契約即已溯自九十二年一月二日合法終止。上訴人據以提起本件請
    求判命確認兩造間僱傭關係存在，為無理由，自不應准許，原審為上訴人敗訴之
    判決，核無不合，上訴人上訴意旨，指摘原判決不當，求予廢棄改判，為無理由
    ，應予駁回。
六、兩造其餘攻擊防禦方法及其他未經援用之證據，經斟酌尚無礙於本院前述認定，
    爰不一一論究。
七、據上論結，本件上訴為無理由，判決如主文所示。
中　　　華　　　民　　　國　　九十三　　年　　 十一 　　月　　 十六 　　日
                              民事第十七庭
                                  審判長法  官　黃　騰　耀
                                        法  官　楊　絮　雲
                                        法  官　許　文　章
正本係照原本作成。
如不服本判決，應於送達後二十日內向本院提出上訴書狀，其未表明上訴理由者，應
於提出上訴後二十日內向本院補提理由書狀（均須按他造當事人之人數附繕本）上訴
時應提出委任律師或具有律師資格之人之委任狀；委任有律師資格者，另應附具律師
資格證書及釋明委任人與受任人有民事訴訟法第四百六十六條之一第一項但書或第二
項（詳附註）所定關係之釋明文書影本。
中　　　華　　　民　　　國　　九十三　　年　　 十一 　　月　　二十三　　日
　　　　　　　　　　　　　　　　　　　　書記官　陳　明　俐
附註：
民事訴訟法第四百六十六條之一（第一項、第二項）：
對於第二審判決上訴，上訴人應委任律師為訴訟代理人。但上訴人或其他法定代理人
具有律師資格者，不在此限。
上訴人之配偶、三親等內之血親、二親等內之姻親，或上訴人為法人、中央或地方機
關時，其所屬專任人員具有律師資格並經法院認為適當者，亦得為第三審訴訟代理人
。
